臺灣桃園地方法院民事判決　　　　　　　100年度訴字第111號
原　　　告　宋霖潤
　　　　　　宋洪權
　　　　　　宋洪賢
　　　　　　宋洪樑
　　　　　　宋洪團
共　　　同
訴訟代理人　宋嬅玲律師
複　代理人　李宏文律師
　　　　　　王杏文
被　　　告　徐秋月
　　　　　　黃金堂
共　　　同
訴訟代理人　沈朝標律師
上當事人間請求拆屋還地等事件，本院於民國100年7月14日言詞
辯論終結，判決如下：
    主  文
原告之訴及假執行之聲請均駁回。
訴訟費用由原告負擔。
    事  實  及  理  由
壹、程序方面：
    原告起訴時原請求被告返還占用伊土地面積部分，嗣經地政
    機關實際測量後，擴張或減縮以複丈成果圖所示之面積為請
    求返還之範圍，合於民事訴訟法第255 條第1 項第3 款之規
    定，應予准許。
貳、實體方面：
一、原告主張：渠等為坐落桃園縣平鎮市○○段第1132地號土地
    （下稱系爭土地）之全體共有人（原告宋霖潤因分割轉載取
    得，權利範圍6/36、原告宋洪權因繼承及贈與取得《宋洪權
    原亦繼承被繼承人宋霖馨而取得，嗣宋胡寶玉將其繼承部分
    亦贈與宋洪權》，權利範圍2/9 ，原告宋洪賢、宋洪樑則繼
    承被繼承人宋霖銓而取得，權利範圍各1/ 9、1/9 ，原告宋
    洪團則繼承被繼承人宋霖禊而取得，權利範圍14/36 ）。被
    告徐秋月為門牌號碼為桃園縣平鎮市○○街68巷1 弄19號建
    物（建號為桃園縣平鎮市○○段第862 號，坐落於同段第11
    30地號土地上，下稱系爭A 建物）之所有權人，被告黃金堂
    則為門牌號碼為桃園縣平鎮市○○街68巷1 弄21號建物（建
    號為桃園縣平鎮市○○段第863 號，坐落於同段第1131地號
    土地上，下稱系爭B 建物）之所有權人。詎被告竟分別於其
    建物後方自行搭建如附圖所示之鐵皮建物，而無權占用渠等
    系爭土地各如附圖所示面積部分之土地，使用至今，顯無法
    律上原因。至於系爭土地縱為法定空地，亦非被告得占有使
    用，所有權人權利之行使並不因此受有限制。至於系爭土地
    分割前之土地縱曾提供建設公司即建商元國企業有限公司（
    下稱元國公司）於其上興建房屋，惟系爭土地部分亦僅同意
    供法定空地，而無供被告使用或專用之意，被告私自占有使
    用，自已違反前開供同意使用之範圍及法定空地之目的，而
    仍屬無權占用。而圍牆縱非被告所搭蓋，惟被告分別向建設
    公司購買上開建物時，因該圍牆與被告增建之鐵皮屋相連，
    且其與被告系爭A 、B 房屋相連形成一封閉空間，僅被告有
    獨立出入之門戶，則被告自亦一併取得圍牆之事實上處分權
    ，並因屬私人空間，而認為被告有實際占有使用。爰基於民
    法第767 條之規定及不當得利之法律關係提起本訴，並聲明
    求為：(一)被告徐秋月應將坐落系爭土地上如附圖所示A1、A2
    、A3（面積分別為21.33 平方公尺、19.96 平方公尺、4.43
    平方公尺，合計45.72 平方公尺）之圍牆拆除及圍牆內占用
    物移除、圍牆及其上鐵皮加蓋增建物拆除，並將土地返還渠
    等、(二)被告黃金堂應將坐落系爭土地上如附圖所示B1、B2、
    B3、B4（面積分別為38.6平方公尺、16.34 平方公尺、4.41
    平方公尺、15平方公尺，合計74.35 平方公尺）之圍牆拆除
    及圍牆內占用物移除、圍牆及其上鐵皮加蓋增建物拆除，並
    將土地返還渠等、(三)被告徐秋月應給付渠等新臺幣（下同）
    111,557 元及自起訴狀繕本送達翌日起至清償日止，按週年
    利率百分之5 計算之利息，及自99年10月31日起至返還土地
    之日止，按月於每月最末日給付渠等1,859 元、及(四)被告黃
    金堂應給付渠等181,41 4元及自起訴狀繕本送達翌日起至清
    償日止，按週年利率百分之5 計算之利息，及自99年10月31
    日起至返還土地之日止，按月於每月最末日給付渠等3,024
    元，並(五)均願供擔保准為宣告假執行。
二、被告則以：系爭土地（重測前地號同段為162 之4 地號）與
    被告所有系爭A 、B 建物之基地，即同段1130、1131地號土
    地，均分割自原同段162 地號土地，原均屬原告或其被繼承
    人所有。嗣經提供元國公司於69年間建築系爭A 、B 建物，
    被告徐秋月及黃金堂配偶劉美珍分別於85、88年間，向元國
    公司買受系爭A 、B 建物，劉美珍復於94年間將系爭B 建物
    贈與被告黃金堂，並各辦妥不動產所有權移轉登記。又圍牆
    部分並非渠等興建，而為元國公司所搭蓋，原始取得所有權
    ，於交付被告時即已存在，作為該整批興建大型社區○鄰○
    ○路間作為區隔之用，以維居住安全，倘予以拆除，將影響
    社區住戶居住之安全，被告並未買受該圍牆，亦未取得圍牆
    部分之事實上處分權。再者，系爭土地為依建築法第11條規
    定所留之法定空地，而屬建築基地之一部分，亦曾同意元國
    公司於其上建築上開大型社區，並就元國公司就社區整體規
    劃，包括系爭A 、B 建物之使用，已配合辦理分割，被告繼
    受元國公司與土地所有權人間之法律關係，而原告宋霖潤即
    為原地主，是應推定系爭土地所有權人與系爭A 、B 所有權
    人間成立未定期限之使用借貸契約，被告自非無權占有，而
    原告之使用權自應受作為法定空地之限制，不能請求返還。
    退步言之，縱認被告除去上開圍牆外，尚有搭蓋鐵皮屋，亦
    僅有該部分有占用，其餘空地部分被告並未使用，而被告黃
    金堂亦已於100 年5 月4 日將鐵皮屋（即如附圖所示B2部分
    ）予以拆除，已無占用系爭土地之情形。至於如附圖所示A3
    、B3、B4之建物最大投影面積部分，則為二層樓以上建商所
    搭蓋之陽台附屬建物面積，並非違章建築等語，聲明求為駁
    回原告之訴，暨如受不利益之判決，願供擔保免為假執行之
    宣告。
三、不爭執事項：
(一)、原告為系爭土地為全體共有人，原告宋霖潤因分割轉載取得
    之權利範圍為6/36、原告宋洪權因繼承及贈與取得（宋洪權
    原亦繼承被繼承人宋霖馨而取得，嗣宋胡寶玉將其繼承部分
    亦贈與宋洪權），權利範圍2/9 ，原告宋洪賢、宋洪樑則繼
    承被繼承人宋霖銓而取得，權利範圍各1/ 9、1/9 ，原告宋
    洪團則繼承被繼承人宋霖禊而取得，權利範圍14/36 ，被告
    徐秋月為門牌號碼為桃園縣平鎮市○○街68巷1 弄19號建物
    （建號為桃園縣平鎮市○○段第862 號，坐落於同段第1130
    地號土地上，即系爭A 建物）之所有權人；被告黃金堂則為
    門牌號碼為桃園縣平鎮市○○街68巷1 弄21號建物（建號為
    桃園縣平鎮市○○段第863 號，坐落於同段第1131地號土地
    上，即系爭B 建物）之所有權人等情，業據其提出土地登記
    謄本、建物登記謄本為證（見簡易卷第10、13、14頁），並
    經本院依職權向桃園縣平鎮地政事務所查詢系爭土地所有權
    人歷史異動資料，而經該所以100 年4 月12日平地登字第10
    00002215號覆函在卷可按（見本卷第29頁至第37頁），堪予
    認定。
(二)、系爭土地重測前地號同段為162之4 地號，與被告所有系爭A
    、B 建物之基地，即同段1130、1131地土地，均分割自原同
    段162 地號土地，原均屬原告或其被繼承人所有，並於69年
    間，出具同意書，同意提供元國公司於未分割前原同段162
    地號土地上為建築使用，為兩造所不爭執，並經本院依職權
    向桃園縣平鎮市公所調閱使照字第492 號使用執照建築許可
    ，經該公所於100 年5 月31日，以平市工字第1000018401號
    函附相關資料可稽，並與被告所提出之土地歷史異動資料相
    符，應堪認定。
四、爭執事項：原告主張系爭土地上如附圖所示A1、A2、A3 部
    分，為被告徐秋月以系爭A 建物相連之圍牆所形成之空地範
    圍內，並搭蓋鐵皮屋及建物最大投影為無權占用，而系爭土
    地上如附圖所示B1、B2、B3、B4部分，則為被告黃金堂以系
    爭B 建物相連之圍牆所形成之空地範圍內，並搭蓋鐵皮屋及
    建物最大投影為無權占用；被告則抗辯系爭土地為法定空地
    ，且基於上開同意使用而為占有，並非無權占有；且圍牆為
    元國公司所有並搭蓋，渠等並無處分權能；另渠等並未占有
    空地部分，而如附圖所示A3、B3、B4建物最大投影範圍，亦
    屬建物陽台部分，並非無權占用等語。是本件之爭點應為：
(一)、原告訴請被告拆除系爭土地上為被告占用地上物，並返還土
    地是否有理由？
(二)、倘原告得訴請被告拆除系爭土地地上物，其範圍為何？原告
    得請求被告給付不當得利之數額為何？
五、原告訴請被告拆除系爭土地上為被告占用之地上物，並返還
    土地是否有理由部分：
(一)、按建築法第11條規定：「本法所稱建築基地，為供建築物本
    身所占之地面及其所應留設之法定空地…，應留設之法定空
    地，非依規定不得分割…」，是建築基地於建築使用時，應
    保留一定比例面積之空地，旨在使建築物便於日照、通風、
    採光及防火等，以增進使用人之舒適、安全與衛生，其與建
    築物本身所占之地面關係密切（內政部72年9 月27日台內地
    字第177140號函參照）。查系爭土地重測前地號同段為162
    之4 地號，係於70年7 月24日分割自同段162 地號土地，與
    被告所有系爭A 、B 建物之基地，即同段1130、1131地土地
    ，均分割自原同段162 地號土地，於66年間曾分割出162 之
    1 地號土地，再於70年7 月24日分割出162 地號土地，而於
    69年間，與同段163 之3 地號土地，原均屬原告或其被繼承
    人所有，而共同出具同意書，同意提供元國公司為建築系爭
    A 、B 建物使用，已如前述，則系爭土地既經原告宋霖潤，
    及原告被繼承人宋霖馨、宋霖銓、宋霖楔所有，並出具土地
    使用同意書，同意提供作為興建該系爭2 層1 棟2 間建物之
    基地，縱上開土地嗣經地政機關重測、分割後，分別登記為
    建物本身所占之地面及所應留設之法定空地等3 筆地號土地
    ，然要不影響系爭土地，仍屬被告所有地上房屋所使用建築
    基地之一部分，亦有系爭土地謄本載明為法定空地至明（見
    簡易卷第10頁），並經桃園縣政府以100 年4 月18日府工建
    字第1000132859號函覆屬平鄉使照字第492 號之建築作為法
    定空地（見本卷第40頁），而經本院依職權調閱前述使用執
    照資料查核無訛。且既係法定空地，其目的即在增益本件房
    屋以及其主要結構所占建築基地之效用，俾以增進建物使用
    人之使用效益。另依民法第68條第2 項規定「主物之處分及
    於從物」，且所謂「處分」，包括物權行為及債權行為在內
    。又主物從物之關係之於主物與從權利之關係，亦可適用。
    再按動產因附合而為不動產之重要成分者，不動產所有人取
    得動產所有權，民法第811 條定有明文。是故，主建物附加
    之增建物如無獨立出入口，且內部相通而不能為獨立使用者
    ，應屬主建物之附屬物，而為主建物之一部分（最高法院92
    年度台抗字第338 號裁定意旨參照）。系爭A 、B 建物本身
    主要結構所坐落之建築基地，及同宗建築基地所依法留設法
    定空地之使用權，均因土地共有人出具土地使用權同意書同
    意提供元國公司於其上建築系爭A 、B 房屋，而歸屬於元國
    公司使用。而此一法定空地之使用權，乃足以幫助發揮系爭
    A 、B 建物及其本身主要建築結構所在建築基地合法圓滿使
    用之通常效用。申言之，如附圖所示A1、A2與系爭A 建物相
    連（即西南側）側面之圍牆，為元國建設所搭建，為兩造所
    不否認，且因僅有獨立之出入口以通系爭A 、B 建物，而成
    為主建物之附屬物，並因所形成封閉空間，而成為系爭A 、
    B 建物之屏障，並由原告取得所有權及其所圍成空間內之事
    實上管領力，而形成事實上之占有。另如被告所稱，因系爭
    A 、B 建物緊臨鐵道，業據被告提出現場照片為憑（見本卷
    第87頁），確有以如附圖所示A2、B2、B1部分同側所相連該
    面之圍牆區隔之必要，以維護居住空間安全。則元國公司為
    系爭A 、B 建物之起造人，而取得系爭A 、B 建物之第一次
    登記之所有權，並將系爭A 、B 建物連同其基地所有權，於
    85、88年間，出售予被告徐秋月、及劉美珍，劉美珍復於94
    年間將系爭B 建物贈與被告黃金堂，並各辦妥不動產所有權
    移轉登記，縱使該依照建築法之規定所留設之法定保留空地
    ，未於系爭A 、B 建物及基地過戶時，一併辦理所有權登記
    ，且亦非屬買賣雙方簽立買賣契約載明之範圍，然元國公司
    既輾轉出賣系爭A 、B 建物全棟及其基地予被告徐秋月、黃
    金堂，其效力自及於該依法所留設有助於主物即系爭A 、B
    建物本身及其主要結構所在建築基地效用之法定空地之使用
    權之從權利在內，亦包括該附屬於建物所有權之圍牆在內。
    則被告本於買賣契約、贈與契約及占有連鎖，自屬有法律上
    正當權源非為無權占有，則於原告及其被繼承人所出具之土
    地使用同意書未經有效撤銷前，原告等人應當然繼受該土地
    使用同意書，亦應推斷土地所有權人默許房屋買受人繼續使
    用該基地，且其範圍自包括同屬建築基地範圍之法定保留空
    地之使用權在內。否則，原告一方面既已因提供元國公司建
    築基地而取得提供之對價，另方面竟又於建築基地分割後，
    得將法定保留空地收回，將致該建築基地不足，顯然違反建
    築基地法定空地不得重覆使用之規定。
(二)、原告雖主張系爭土地分割前之土地僅同意供法定空地，而無
    供被告使用或專用之意，被告私自占有使用，自已違反前開
    供同意使用之範圍及法定空地之目的，而仍屬無權占用等語
    。惟按法定空地之目的，並非單純為日照、通風、採光及防
    火之公共利益，而有兼顧增進特定使用人之舒適、安全與衛
    生之目的在內，以如前述。況且，依建築法令對於法定空地
    之限制，僅限制應依法分割及移轉，且不得重複使用，但未
    規定，不得將法定空地供特定使用人為專用，此於區分所有
    權人所共有之法定空地，可透過合法之分管契約約定專用，
    並不違法，且屬常見等節得知，而本件被告所有系爭A 、B
    建物有各自獨立基地、產權，並無區分所有權將法定空地約
    定專用之情形，惟亦未限制其於不違反法定空地目的外之特
    定人使用，亦如前述，而原告既已將該法定空地因同意基地
    建築使用，則其所有權利僅剩抽象之所有權，被告於該使用
    範圍內，尚不生侵害所有權人之問題，是原告主張被告私自
    占有使用，已違反使用範圍及法定空地之目的，既未能舉證
    以實其說，自難採信。此外，依如附圖所示系爭土地之使用
    現況所示，系爭土地並非全部為被告系爭A 、B 建物及其附
    屬物所占用，而仍保留有圍牆外之空地面積，亦徵對於前述
    日照、通風、採光及防火之公共利益尚無相悖。退步言之，
    被告於系爭土地上是否有依規定作為空地使用，要屬建管單
    位行政權責事項，無礙於被告對原告享有既存私法上正當占
    有權源之繼續存在。
六、綜上所述，本件原告既於訂立與建商間類似合建契約時，同
    意以系爭土地由元國公司或房屋買受人或其受讓人占有管領
    ，並於聲請建築執照時，規劃為法定空地使用，是其所有權
    之行使已受有限制，被告自非無權占有系爭建築基地之法定
    保留空地。從而，原告基於所有權人之地位，依民法第767
    條之規定，請求被告拆除其占有系爭土地上之建物，並將該
    部分土地返還原告，於法不合，應予駁回。又被告占有使用
    系爭土地既非無權占有，核與不當得利之構成要件有間，原
    告另依不當得利之法律關係，請求被告返還不當得利，尚屬
    無據，應予駁回。原告之訴既經駁回，其假執行之聲請應併
    予駁回。
七、本件事證已臻明確，兩造其餘攻擊防禦及所提證據，均於判
    決結果不生影響，爰不一一論述，附此敘明。
據上論結：本件原告之訴為無理由，依民事訴訟法第78條、第85
條第1 項前段，判決如主文。
中    華    民    國   100    年    8     月    4     日
                        民事第三庭  法  官  陳筱蓉
上為正本係照原本作成
如對本判決上訴，須於判決送達後二十日內向本院提出上訴狀。
如委任律師提起上訴者，應一併繳納上訴審裁判費。
中    華    民    國   100    年    8     月    4     日
                                    書記官  蔡佩媛
附圖：